臺灣桃園地方法院民事判決　　　　　　 98年度重訴字第356號
原　　　告　鄒文明
　　　　　　賴羅正妹
上列　二人
訴訟代理人　李銘洲律師
複　代理人　吳昀陞律師
　　　　　　湯其瑋律師
被　　　告　吳時　　　住新北市○○區○○路19巷8弄14號
訴訟代理人　汪添進　　住台北市○○區○○路495號1樓
被　　　告　楊秀琴　　住桃園縣大園鄉○○街59之63號
　　　　　　林秀女　　住新北市○○區○○路2段37巷284之3
　　　　　　　　　　　　號
上列　一人
訴訟代理人　林永芳　　住新北市○○區○○路18巷26號11樓
　　　　　　商景勳　　住新北市○○區○○路2段153巷8號1樓
被　　　告　林永芳　　住新北市○○區○○路18巷26號11樓
　　　　　　邱美豐　　住桃園縣桃園市○○路1000號11樓之2
　　　　　　　　　　　居桃園縣八德市廣德里6鄰庄尾14號
　　　　　　楊丕振　　住新北市○○區○○路1段29巷131弄臨
　　　　　　　　　　　　27號
　　　　　　岳大實業股份有限公司
　　　　　　　　　　　設新北市○○區○○路77巷5號2樓
上列　一人
法定代理人　李麗雪　　住同上
訴訟代理人　吳俊德　　住新北市○○區○○路30號4樓
被　　　告　李美燕　　住桃園縣桃園市○○路112號6樓之6
　　　　　　許張嬚　　住同上
上列　二人
訴訟代理人　黃維星　　住桃園縣八德市○○街69巷15弄6號
上列當事人間請求返還共有物事件，於民國99年12月16日言詞辯
論終結，本院判決如下：
    主  文
原告之訴及假執行之聲請均駁回。
訴訟費用由原告負擔。
    事實及理由：
壹、程序方面：
一、按原告於判決確定前，得撤回訴之全部或一部。但被告已為
    本案之言詞辯論者，應得其同意；訴之撤回，被告於期日到
    場，未為同意與否之表示者，自該期日起；其未於期日到場
    或係以書狀撤回者，自前項筆錄或撤回書狀送達之日起，10
    日內未提出異議者，視為同意撤回，民事訴訟法第262 條第
    1 項、第4 項定有明文。本件原告起訴時原列張艷及和幸興
    股份有限公司（下稱和幸興公司）為共同被告，並聲明被告
    張艷及和幸興公司應分別將桃園縣桃園市○○段734 建號（
    下稱系爭734 建號）如附圖所示停車位編號7 及12之不動產
    返還予原告及共有人全體，嗣於民國99年6 月18日以書狀撤
    回對張艷之起訴（張艷未為本案之言詞辯論），另99年7 月
    16日準備程序期日以言詞撤回對和幸興公司之起訴，和幸興
    公司未提出異議，經核原告所為訴之撤回，與上開規定相符
    ，應予准許。
二、再按，訴狀送達後，原告不得將原訴變更或追加他訴，但請
    求之基礎事實同一者，不在此限，民事訴訟法第255 條第1
    項第3 款定有明文。原告於99年6 月18日以書狀追加楊秀琴
    為被告，並聲明被告楊秀琴應將系爭734 建號如附圖所示停
    車位編號7 之不動產返還予原告及共有人全體。另於99年7
    月16日準備程序期日當庭追加邱美豐、許張嬚為被告，並聲
    明：被告邱美豐應將系爭734 建號如附圖所示停車位編號12
    之不動產返還予原告及共有人全體；被告許張嬚應將系爭73
    4 建號如附圖所示停車位編號16、18、19、21、22、23、24
    、25、26、32、33之不動產返還予原告及共有人全體。查原
    告追加楊秀琴、邱美豐、許張嬚為被告之基礎事實均為渠等
    與其他被告是否無權占有系爭734 建號建物原規劃作為商場
    使用之空間，核屬請求之基礎事實同一，合於首揭規定，應
    予准許。
三、本件被告吳時、林秀女、林永芳、邱美豐、楊丕振、岳大實
    業股份有限公司（下稱岳大實業公司）經合法通知，未於言
    詞辯論期日到場，核無民事訴訟法第386 條所列各款情形，
    爰依原告之聲請，由其一造辯論而為判決。
貳、實體方面：
一、原告主張：
  (一)原告為系爭734 建號（門牌號碼為：桃園縣桃園市○○路10
    00號地下1 樓）之區分所有權人，此建號目前為寶祥縣寶社
    區地下1 樓，依建築設計圖規劃為商場空地。被告雖為系爭
    734 建號之區分所有權人，惟渠等使用如附圖所示編號1 、
    2 、3 、5 、6 、7 、8 、9 、10、11、12、13、14、15、
    16、18、19、20、21、22、23、24、25、26、27、28、29、
    30、31、32、33、34、35、37、38之停車位，並未經全體區
    分所有權人之同意或經大廈規約約定由其專用，是渠等將系
    爭734 建物原本規劃作為商場使用之部分，擅自將渠等之自
    小客車停放於前揭所示之車位，即屬侵害其他區分所有權人
    對該共用部分之使用、收益權限之行為，難認有何正當占有
    權源可言，原告自得請求渠等返還前揭車位。
  (二)按「住戶應依使用執照所載用途及規約使用專有部分、約定
    專用部分，不得擅自變更」、「有關公寓大廈、基地或附屬
    設施之管理使用及其他住戶間相互關係，除法令另有規定外
    ，得以規約定之。規約除應載明專有部分及共用部分範圍外
    ，下列各款事項，非經載明於規約者，不生效力：一、約定
    專用部分、約定共用部分之範圍及使用主體。二、各區分所
    有權人對建築物共用部分及其基地之使用收益權及住戶對共
    用部分使用之特別約定。」公寓大廈管理條例第15條第1 項
    、第23條第1 項、第2 項第1 款、第2 款分別定有明文。是
    倘共有部分約定專用或對共有部分之使用收益有特別約定，
    應召開區分所有權人會議以決議之方式訂立規約，且應將約
    定專用部分或對共有部分之使用收益之特別約定載明於規約
    之內，交由管理委員會依照規約執行始可。本件被告占用前
    揭車位，並未經全體共有人同意制定規約約定交由管理委員
    會執行，自難認被告占有使用前揭車位具有合法正當之權限
    。又前揭規劃為商場部分為建商即寶祥實業建設股份有限公
    司（下稱寶祥公司）於91年間私自劃分作為停車場，並非建
    商與各承購戶於建物完工時即分別約定該公寓大廈之共用部
    分或其基地之空地由特定共有人使用，故若欲變更為約定專
    用部分，即需依公寓大廈管理條例規定為約定專用之變更程
    序，惟上開商場並未依規定完成變更程序，該商場部分自仍
    為共用部分，被告自無權占有特定停車位之權利。
  (三)被告將系爭734 建號建物原供作商場使用之空間變更為停車
    位空間使用，卻未經合法變更使用目的，導致該商場空間因
    無法設置泡沫滅火設備，屢遭桃園縣消防局以違反相關消防
    法規為由，對該社區管理委員會裁罰，形同全體住戶須以每
    月繳納之管理費等公共基金負擔該裁罰之不利益，對其他住
    戶而言實難謂公平。爰依民法第767 條、第824 條，請求被
    告各自返還占用系爭734 建號之部分。
  (四)聲明：
  1.被告吳時應將系爭734 建號如附圖所示停車位編號1 、2 、
    3 、5 、6 、8 、9 、10、13、14、15、27、28、29、30、
    31之不動產返還予原告及共有人全體。
  2.被告楊秀琴應將系爭734 建號如附圖所示停車位編號7 之不
    動產返還予原告及共有人全體。
  3.被告林秀女應將系爭734 建號如附圖所示停車位編號11、12
    之不動產返還予原告及共有人全體。
  4.被告林永芳應將系爭734 建號如附圖所示停車位編號37、38
    之不動產返還予原告及共有人全體。
  5.被告邱美豐應將系爭734 建號如附圖所示停車位編號12之不
    動產返還予原告及共有人全體。
  6.被告楊丕振應將系爭734 建號如附圖所示停車位編號34之不
    動產返還予原告及共有人全體。
  7.被告岳大實業公司應將系爭734 建號如附圖所示停車位編號
    36 之 不動產返還予原告及共有人全體。
  8.(1)先位聲明：被告李美燕應將系爭734 建號如附圖所示停車
    位編號16、18、19、21、22、23、24、25、26、32、33之不
    動產返還予原告及共有人全體。
    (2)備位聲明：被告許張嬚應將系爭734 建號如附圖所示停車
    位編號16、18、19、21、22、23、24、25、26、32、33之不
    動產返還予原告及共有人全體。
  9.願供擔保請准宣告假執行。
二、被告答辯如下：
  (一)被告吳時：系爭734 建號商場部分已改為停車位，使用目的
    沒有錯，管理委員會也向建商收了新臺幣（下同）100 萬元
    要施作消防設備，但一直未施作才會被罰款。
  (二)被告楊秀琴：伊買的時候就以為是停車位，是跟蔡文科買的
    ，不知道此爭議是如何來的。
  (三)被告林秀女、林永芳：建商本來就是規劃為停車位，只是後
    來建商想變更為商場，但沒有通過，且管理委員會也向被告
    每個月收300 元的管理費。
  (四)被告邱美豐：伊的停車位是向建商購買的，建商廣告也都是
    寫停車位，管理委員會沒有針對上開停車位問題召開住戶大
    會；伊與建商洽談時大樓尚未蓋好，當時伊是要買來做工廠
    使用，後來寶祥改為套房賣伊。一開始賣給伊時就去看過地
    下室1 、2 樓，當時就已經劃好停車位，且因伊選擇的位置
    是靠電梯旁邊，所以比較貴，當時只給伊持分，沒有給伊權
    狀，因為寶祥說那是法定緊急避難空間，不能給伊權狀。寶
    祥公司賣給伊一段時間後，在地下室把鐵門關上，寶祥說準
    備作商場使用，並給伊鐵門的遙控器，方便伊進出。
  (五)被告楊丕振：伊的停車位是向別人購買的，且產權清楚。
  (六)被告岳大實業公司：編號36停車位為岳大實業公司之停車位
    ，是向寶祥公司購買，當時有買車位才有持分。
  (七)被告李美燕、許張嬚：系爭734 建號之登記謄本記載為「共
    用部分」，並非原告所稱「商場使用目的」。系爭734 建號
    建物是84年6 月28日公寓大廈管理條例頒布實施前之84年4
    月14日建築完成，本即供作停車場使用，並就購買該建物權
    利持分登記者，給予持分登記，並就各自權利持分範圍劃定
    為停車格管理使用多年。被告李美燕、許張嬚向前手購買時
    ，即依現況點交管理使用，並非無權占有或有私自改變使用
    公共設施空間之情形。因管理委員會為管理方便，將家族成
    員之車位均記載為被告李美燕管理，實則如附圖所示編號16
    、18、19、21、22、23、24、25、26、32、33停車位均為被
    告許張嬚管理占有。
  (八)被告均聲明：1.原告之訴駁回；2.若為不利判決，被告願供
    擔保，請准宣告免為假執行。
三、兩造不爭執事項：
  (一)系爭734 建號建物為寶祥公司起造，係寶祥縣寶社區地下一
    樓，桃園縣政府工務局於84年4 月14日核發寶祥縣寶社區使
    用執照。
  (二)附圖所示編號1 、2 、3 、5 、6 、8 、9 、10、13、14、
    15、27、28、29、30、31停車位為被告吳時占有中；編號7
    停車位為被告楊秀琴占有中；編號11、20停車位為被告林秀
    女占有中；編號37、38停車位為被告林永芳占有中；編號12
    停車位為被告邱美豐占有中；編號36停車位為被告岳大實業
    公司占有中。
四、本件原告主張系爭734 建號如附圖所示停車位空間原為商場
    ，被告未經全體區分所有權人同意或經規約約定，擅自作為
    停車位使用，被告屬無權占有共用部分等語，為被告所否認
    ，並以前揭情詞置辯。本院得心證理由如下：
  (一)按區分所有建物，依土地登記規則第81條第1 款：「同一建
    物所屬各種共用部分，除法令另有規定外，應依各區分所有
    權人使用情形，分別合併，另編建號，單獨登記為各相關區
    分所有權人共有。但部分區分所有權人不需使用該共用部分
    者，得予除外。」之規定可知，倘地下層停車空間為建物之
    共用部分，若係由全體區分所有權人共有該部分之所有權，
    並擁有該部分之使用權，即為俗稱之「大公」，若係由部分
    區分所有權人所共有該部分之所有權，並擁有該部分之使用
    權，即為俗稱之「小公」。又公寓大廈區分所有建物之買賣
    ，若已由建商或起造人與各承購戶定明停車位之使用權者及
    其範圍者，當可解釋為一種共有物之分管契約，具有拘束各
    該分管契約當事人之效力（最高法院96年台上字第1152號判
    決意旨參照）。再者，共有人於與其他共有人訂立共有物分
    割或分管之特約後，縱將其應有部分讓與第三人，其分割或
    分管契約，對於知悉之受讓人仍繼續存在（最高法院48年台
    上字第1065號判例意旨、大法官會議釋字第349 號解釋參照
    ）。
  (二)查，本件寶祥縣寶社區起造人即寶祥公司經本院函詢系爭73
    4 建號建物出售時之情形，其於99年1 月29日函覆略謂：寶
    祥縣寶社區地下一層於84年4 月14日完工後辦理第1 次所有
    權登記，建號為「734 建號」，又因主要用途係「防空避難
    空間及停車場」，而由該公司規劃編號分管作為停車空間使
    用，就「734 建號」之所有權按每一停車位權利範圍持分10
    0000分之950 比例搭配國聖段350 地號基地持分1000000 之
    10比例銷售，並製作「停車位使用證明」點交交付管理使用
    ；社區地上建物區分所有權人是否需要購買停車位使用，則
    均出自自由意願，需要購買停車位者則依上開說明必須另外
    向該公司價購並分別取得不動產物權，其不需要停車位者則
    無上開所有權，該公司未銷售之持分均歸該公司所有及支配
    等語（見本院卷一第172 頁及反面）。是依寶祥公司前揭函
    文說明可知，系爭734 建號建物於寶祥公司出售時係屬俗稱
    之「小公」，即以購買停車位之社區住戶為共有人，並享有
    使用系爭734 建號建物之權利，而未購買停車位之社區住戶
    即非系爭734 建號建物之共有人，亦無使用之權利。再查，
    寶祥公司為寶祥縣寶社區第1 次所有權登記之所有權人，系
    爭734 建號建物之主要用途為共同使用，此有系爭734 建號
    建物第1 次登記資料在卷可憑（見本院卷一第268-276 頁）
    ，又依寶祥公司99年4 月13日函覆表示：所稱「作為商場使
    用部分」（即如附圖所示位停車空間）係該公司於產權第1
    次登記後，就停車位編號1 、2 、3 、5 、6 、7 、8 、9
    、11、12、13、14、15、16、17、18、19、20、21、22、23
    、24、25、26、27、28、29、30、31、32、33、34、35、36
    、37、38號等共計37個停車位所含蓋之空間，擬向主管機關
    提出申請變更使用用途為「商場使用之部分」，後因申請案
    與法令規定不符而作罷等語，亦有上開函文在卷可查（見本
    院卷一第240 頁），並提出系爭734 建號銷售平面圖為憑（
    見本院卷一第241 頁）。姑不論如附圖所示停車位空間是否
    曾為寶祥公司規劃為商場使用（此部分詳後述），依寶祥公
    司所提上開銷售平面圖所示，寶祥公司銷售寶祥縣寶社區時
    ，系爭734 建號建物共有部分確實均規劃為停車空間使用，
    並有汽車停車位91輛、機車停車位84輛，且停車位為連續編
    號，而銷售當時附圖所示停車位空間之停車位編號即為編號
    1 至38號（無編號4 ），與本院99年9 月27日勘驗之現場狀
    況相符（銷售平面圖編號16、17、18變更為如附圖所示編號
    16 、18 ），可認寶祥公司完成建物第1 次所有權登記後，
    其與各承購停車位之社區住戶就停車位使用之位置及範圍，
    係以上開銷售平面圖為依據作為分管使用，蓋若寶祥係嗣後
    才自行將附圖所示停車位空間另行規劃出售，則上開停車空
    間內之停車位編號即無自編號1 開始連續編號之理。準此，
    寶祥公司出售系爭734 建號建物停車位時，既與各承購停車
    位之社區住戶就停車位之位置及範圍已有明定，揆諸首揭說
    明，自可解釋為係系爭734 建號建物共有人間之共有物分管
    契約，具有拘束各該分管契約當事人之效力。
  (三)又原告主張：附圖所示停車位空間原規劃為商場，寶祥公司
    及被告未經合法程序變更為停車空間，並交由被告專用，屬
    無權占有云云。查，系爭734 建號建物依桃園縣政府工務局
    所核發之（84）桃縣建管執照字第工184 號使用執照之圖說
    所載，附圖所示停車位空間完工時確為商場之設計，並無辦
    理結構或用途變更，此業經本院調閱上開使用執照卷宗查核
    屬實，並有桃園縣政府99年11月24日建字第0990466075號函
    文檢附原設計、監造建築師林永發、曾文魁及劉利勤建築師
    事務所之函復在卷可稽（見本院卷二第225-226 頁）。然縱
    如附圖所示停車位空間依使用執照所載用途為商場空間，惟
    寶祥公司辦理建物第1 次所有權登記為所有權人後，既將系
    爭734 建號建物全部規劃為停車位，出售系爭734 建號建物
    應有部分予購買停車位之社區住戶，並以前揭銷售平面圖為
    據，與系爭734 建號建物共有人約定各自使用停車位之位置
    及範圍，則系爭734 建號建物共有人自應受停車位分管契約
    之拘束，此與附圖所示停車位空間取得使用執照時用途究為
    商場或停車場並無關聯。又證人黃翠琴雖證稱：伊是83年時
    跟寶祥公司購買預售屋，當時外觀看起來是一般住宅，後來
    才知道是工業用地，目前還是工業區，伊當初買的時候有到
    現場看，寶祥公司也有給伊看房屋設計圖的DM。當初告訴伊
    地下一樓有商場，在第7 屆前區分所有權人大會都在商場開
    會，當時還不是停車位，是向寶祥公司借商場開會，但伊在
    擔任第7 屆財委時寶祥公司就不借商場開會了。商場部分從
    一開始就用鐵門關著，要開會時才請寶祥公司拉開鐵門，商
    場是寶祥公司專用，買的時候就知道了等語（見本院卷第57
    頁），是依證人黃翠琴上揭證詞可知，縱然寶祥公司係嗣後
    始將商場設置為停車空間，惟商場部分既自始即由寶祥公司
    專用，可見系爭734 建號建物共有人亦知就商場部分存有分
    管契約，該商場部分係由寶祥公司管理、使用，而非全體社
    區住戶共用部分，則寶祥公司將商場部分另行設置為停車位
    出售予購買停車位之社區住戶而由其等占有使用，即非屬無
    權占有。是以，如附圖所示停車位空間為寶祥公司銷售時，
    即由寶祥公司與承購戶約定由寶祥公司專用，自可認寶祥公
    司與承購戶已有分管契約存在，寶祥公司將其專用部分作為
    停車位交由購買停車位之社區住戶使用，自無需再經區分所
    有權人會議決議通過或由規約另行載明，是原告主張被告占
    有如附圖所示停車位空間未經合法程序變更為約定專用云云
    ，即無理由。
  (四)縱上，不論如附圖所示停車位空間係寶祥公司出售寶祥縣寶
    社區時，即作為停車位並交由購買停車位之社區住戶使用，
    或作為商場交由寶祥公司專用後，再由寶祥公司規劃為停車
    位出售予社區住戶使用，如附圖所示停車位空間於寶祥公司
    銷售時，社區住戶即知並非全體住戶共用部分，該社區住戶
    自應受分管契約之拘束，且上開分管方式自寶祥公司售屋時
    即已存在，縱社區住戶將其應有部分讓與第三人，其分管契
    約對受讓人仍繼續存在，是原告主張被告屬無權占有，即屬
    無據。至若如附圖所示停車位空間，因被告使用方式與使用
    執照圖說所載作為商場之使用用途不同，致生損害於其他共
    有人，原告亦不得違反分管契約之約定而請求被告各自返還
    如附圖所示停車位予全體共有人。
五、從而，原告依民法第767 條、第824 條，請求被告各自返還
    如附圖所示停車位予全體共有人，為無理由，應予駁回。原
    告之訴既經駁回，其假執行之聲請亦失所附麗，應併予駁回
    。
六、本件事證已臻明確，兩造其餘攻擊防禦方法，於本判決結果
    不生影響，爰不一一論述，併此敘明。
七、據上論結，本件原告之訴為無理由，依民事訴訟法第385 條
    第1 項前段、第78條、第85條第1 項前段，判決如主文。
中    華    民    國   100    年    1     月    13    日
                  民事第一庭  審判長法  官  郭琇玲
                                    法  官  范明達
                                    法  官  郭俊德
正本係照原本作成。
如對本判決上訴，須於判決送達後20日內向本院提出上訴狀。如
委任律師提起上訴者，應一併繳納上訴審裁判費。
中    華    民    國   100    年    1     月    13    日
                                    書記官  黃澧